【裁判字號】    88,訴,272
【裁判日期】    890218
【裁判案由】    第三人異議之訴
【裁判全文】
臺灣苗栗地方法院民事判決  八十八年度訴字第二七二號
    原      告  乙○○
    訴訟代理人  江錫麒律師
                邱玉汝律師
    被      告  甲○○
右當事人間第三人異議之訴事件，本院判決如左：
    主    文
本院八十八年度執字第一六四四號清償借款強制執行事件中，就原告所有如附表編號
一至九所示之動產所為之強制執行程序，應予撤銷。
訴訟費用由被告負擔。
    事    實
甲、原告方面：
  一、聲明：鈞院八十八年度執字第一六四四號清償借款強制執行事件中，就原告所
      有如附表編號一至九所示之動產所為之強制執行程序，應予撤銷。
  二、陳述：
    (一)鈞院八十八年度執字第一六四四號清償借款強制執行事件所查封之動產中，如
      附表編號一至九所示之物為原告所有，其中編號九係原告工廠放不下，與訴外
      人即上開執行案件之執行債務人葆笙有限公司之負責人謝其淼約定暫時寄放，
      待工廠整理妥再取回，而編號一至八係原告於民國八十七年十二月二十四日以
      新臺幣（下同）六十萬元之代價向葆笙有限公司買受，該六十萬元款項原告係
      以原告為股東之劉記企業有限公司簽發、面額均為二十萬元之三紙支票交付訴
      外人謝其淼，其中發票日八十八年一月三十一日者由謝其淼背書轉讓予訴外人
      吳鴻森，有兌現，發票日八十八年二月二十八日者經謝其淼於八十八年一月十
      一日換取現金，另發票日八十八年三月三十一日者由謝其淼背書轉讓予訴外人
      杜進湧，由杜進湧於八十八年一月二十二日向原告換取現金。
    (二)因原告之處所較為狹窄，而葆笙有限公司之賣場較大，便於展示出售，因此於
      同日與葆笙有限公司訂立「委託寄賣書」契約，約定將編號一至八物品連同編
      號九之紅豆杉財神共九件委託葆笙有限公司出售，原告可帶客戶來參觀，如成
      交即讓葆笙有限公司從中抽取價金一成之代價，使原告取得該八件物品之間接
      占有以代交付，故所有權已移轉於原告。
    (三)未料上開物品竟於八十八年五月二十日遭被告指封，業經鈞院以八十八年度執
      字第一六四四號強制執行事件辦理，為此依強制執行法第十五條規定，提起第
      三人異議之訴。
  三、對被告抗辯之陳述：
    (一)被告與葆笙有限公司簽立「切結書」一節，訴外人謝其淼並未告知原告，原告
      對此毫不知情。
    (二)被告與葆笙有限公司之切結書載明「優先清償」，其真義應為該等物品出售後
      優先清償，並非移轉所有權之意思，僅具債權效力，不得對抗所有權人原告甚
      明。
  四、證據：提出葆笙有限公司估價單原本一紙、劉記企業有限公司簽發而由訴外人
      謝其淼背書之支票影本一紙、劉記企業有限公司股東名簿影本一紙、劉記企業
      有限公司於華南商業銀行所設之支票存款往來明細表影本一紙、活期存款存摺
      影本一份為證，並聲請調閱本院八十八年度聲字第一四○號聲請停止強制執行
      全卷及傳訊證人謝其淼。
乙、被告方面：
  一、聲明：請求駁回原告之訴。
  二、陳述：
    (一)葆笙有限公司法定代理人謝其淼因積欠被告新臺幣一千餘萬元債務，無力償還
      ，遂於八十七年十二月十日書立切結書一紙，同意提供葆笙有限公司所有之動
      產，作為清償。該切結書已約定將公司內全部動產所有權移轉於被告，被告於
      該時已取得系爭動產之所有權。退步言之，被告既係葆笙有限公司債權人，該
      公司以原木製品抵債，相當於對被告出售該等物品，依民法第三百四十九條規
      定，葆笙有限公司應擔保第三人即原告不得向被告主張任何權利。
    (二)葆笙有限公司申請登記為營利事業，項目以木材、木雕、天然桌椅為貿易，買
      與賣之間營利賺其差價，不是倉庫業公司。訴外人謝其淼偽證上開貨物都是他
      人寄放、他人所有，係脫產手段，不足採信。被告係單純的投資股東，被訴外
      人搞得傾家蕩產，被告債權有一千餘萬元，但全部查封之動產，經專業單位鑑
      價，僅值三百餘萬元，被告已是血本無歸。縱認原告向謝其淼購買成品，寄賣
      於葆笙有限公司一事屬實，但原告係於八十七年十二月二十四日與謝其淼簽訂
      契約，在謝其淼書立切結書之後，原告應另向謝其淼請求賠償，與被告毫無相
      干。且原告購買物品後沒有搬走，又立下寄賣契約，該等物品之所有權應已移
      轉於葆笙有限公司，不屬原告所有，被告自得予以指封。
    (三)依強制執行法第五十一條第二項規定，實施查封後，債務人就查封物所為移轉
      、設定負擔或其他有礙執行效果之行為，對於債權人不生效力，故葆笙有限公
      司另將系爭物品售予原告，對被告應不生效力。
 三、證據：提出葆笙有限公司切結書影本一紙、本院支付命令影本一紙、確定證明
     書影本一紙、本院民事執行處通知影本三紙為證。
丙、本院依原告聲請，調閱本院八十八年度聲字第一四○號聲請停止強制執行全卷，
    另依職權傳訊證人王進農、邱錦火，並調閱本院八十八年度執字第一六四四號清
    償借款強制執行事件全卷。
    理    由
一、原告起訴主張：如附表所示編號一至八係原告於民國八十七年十二月二十四日以
    新臺幣（下同）六十萬元之代價向葆笙有限公司買受，原告對葆笙有限公司在此
    之前已與被告簽訂所謂「切結書」一點並不知情，係屬善意。因原告之處所較為
    狹窄，而葆笙有限公司之賣場較大，便於展示出售，因此於同日與葆笙有限公司
    訂立「委託寄賣書」契約，約定將編號一至八物品連同編號九之紅豆杉財神共九
    件委託葆笙有限公司出售，使原告取得該八件物品之間接占有以代交付，而編號
    九之物品係因原告工廠放不下，與訴外人即上開執行案件之執行債務人葆笙有限
    公司之負責人謝其淼約定暫時寄放，待工廠整理妥再取回，未料遭被告指封，為
    此依強制執行法第十五條規定，提起第三人異議之訴等語。被告則以：葆笙有限
    公司法定代理人謝其淼因積欠被告新臺幣一千餘萬元債務，無力償還，遂於八十
    七年十二月十日書立「切結書」一紙，同意提供葆笙有限公司所有之動產，作為
    清償，時間在葆笙有限公司出售如附表所示編號一至八之物品之前，該等物品於
    簽訂「切結書」時，已屬被告所有，原告嗣後再向葆笙有限公司買受，自不得對
    抗被告等語，茲為抗辯。
二、原告主張：如附表所示編號一至八係原告於民國八十七年十二月二十四日以新臺
    幣（下同）六十萬元之代價向葆笙有限公司買受，並於同日與葆笙有限公司訂立
    「委託寄賣書」契約，約定將編號一至八物品連同編號九之紅豆杉財神共九件委
    託葆笙有限公司出售，使原告取得該八件物品之間接占有以代交付，而編號九之
    物品係係原告工廠放不下，與訴外人即上開執行案件之執行債務人葆笙有限公司
    之負責人謝其淼約定暫時寄放，待工廠整理妥再取回等事實，已據其提出與所述
    相符之葆笙有限公司估價單原本一紙劉記企業有限公司簽發而由訴外人謝其淼背
    書之支票影本一紙、劉記企業有限公司股東名簿影本一紙、劉記企業有限公司於
    華南商業銀行所設之支票存款往來明細表影本一紙、活期存款存摺影本一份為證
    ，並經證人即訴外人葆笙有限公司之負責人謝其淼證稱：如附表所示編號九之物
    品確為原告所有而寄放葆笙有限公司內，編號一至八之物品係渠於八十七年底向
    王進農以五十六萬元購買，稍加工後而於民國八十七年十二月二十四日以六十萬
    元之代價出售予原告，賺取四萬元加工費用，同日與原告訂立「委託寄賣書」契
    約，約定將編號一至八物品連同編號九之紅豆杉財神共九件委託葆笙有限公司出
    售，原告於寄賣期間得隨時取回該等物品等語綦詳。該證人謝其淼雖為上開執行
    案件債務人，與本件有重大利害關係，惟經本院依職權傳訊無利害關係之證人王
    進農結果，王進農所言，除該八件物品出售予葆笙有限公司之時間係於八十七年
    十二月十日之前，而謝其淼係稱在八十七年十二月十日之後之一點不同以外，均
    與證人謝其淼相符。而原告所提之劉記企業有限公司簽發而由訴外人謝其淼背書
    之支票影本一紙、劉記企業有限公司於華南商業銀行所設之支票存款往來明細表
    影本一紙、活期存款存摺影本一份等，均足證明原告確有支付六十萬元予謝其淼
    ，因此原告主張如附表所示編號一至八係原告於民國八十七年十二月二十四日以
    新臺幣六十萬元向葆笙有限公司買受並取得間接占有以代交付及編號九之物係寄
    放等情，應堪信為真實。
三、被告抗辯稱：葆笙有限公司法定代理人謝其淼因積欠被告新臺幣一千餘萬元債務
    ，無力償還，遂於八十七年十二月十日書立切結書一紙，同意提供葆笙有限公司
    所有之動產，作為清償，時間在葆笙有限公司出售如附表所示編號一至八之物品
    之前一節，亦據被告提出「切結書」影本一紙為證，訊之證人謝其淼亦證稱該「
    切結書」確係其代表葆笙有限公司所簽立無誤，則被告此一抗辯，亦堪信為真實
    。茲應審究者，為該「切結書」之效力如何？是否代表系爭物品所有權已先行移
    轉於被告？
四、查該「切結書」載明：「：：：債務人為賠償甲○○，同意以葆笙有限公司：：
    ：內上等原木、精品木雕合計依成本價一千萬元整之動產，優先清償甲○○，並
    代為保管。如債務人有清償上開債權人，本同意書視為作廢。」雖未使用「移轉
    於甲○○所有用以抵償債務」之字樣，惟以其中「同意以葆笙有限公司：：：內
    ：：：合計依成本價一千萬元整之動產，優先清償甲○○，並優先清償甲○○，
    並代為保管。如債務人有清償上開債權人，本同意書視為作廢」之語句觀之，應
    堪解釋當事人真意即為以該公司當時所有並在該公司內之原木製品作為代物清償
    之意思，且亦含有使被告取得該等物品之間接占有以代交付之物權契約（民法第
    七百六十一條第二項）在內，否則為何約定「代為保管」？故被告抗辯稱該「切
    結書」之真意係讓被告取得當時葆笙有限公司所有並置於該公司內之一切木雕製
    品一節，應屬可採。另謝其淼既為葆笙有限公司之負責人，其代表葆笙有限公司
    所為之法律行為，既未經撤銷，應認為有效，亦無疑問。
五、惟按：讓與動產物權，而讓與人仍繼續占有動產者，讓與人與受讓人間，得訂立
    契約，使受讓人因此取得間接占有，以代交付，民法第七百六十一條第二項規定
    甚明，此在學說上稱為占有改定。又按：動產之受讓人占有動產，而受關於占有
    規定之保護者，縱讓與人無移轉所有權之權利，受讓人仍取得其所有權，民法第
    八百零一條定有明文。此項規定，並未將占有改定排除在外，因此取得人如係以
    占有改定方式受讓動產之占有，而讓與人又以占有改定方式將該動產再讓與於另
    一善意取得人時，後一善意取得人即取得動產所有權。
六、本件依證人王進農所言，如附表所示編號一至八之物品係其於出售予葆笙有限公
    司，並在八十七年十二月十日之前以吊車載運至葆笙有限公司；依被告提出之「
    切結書」所示，被告於八十七年十二月十日與訴外人葆笙有限公司簽立「切結書
    」，約定以該公司當時所有並在該公司內之原木製品作為代物清償並使被告取得
    該等物品之間接占有以代交付，固應包括該八件物品在內。惟葆笙有限公司復於
    八十七年十二月二十四日將該八件物品出售予原告，而原告主張其對葆笙有限公
    司在此之前已與被告簽訂所謂「切結書」並不知情，係屬善意一節，不惟與證人
    謝其淼所述相同，且依原告確有支付六十萬元予謝其淼之事實觀之，按社會常情
    及經驗法則，苟原告業已知悉該等物品已由謝其淼代表葆笙有限公司與被告簽訂
    契約作為抵債之用，斷無甘冒損失而仍願支付六十萬元之價金之理，故原告主張
    其為善意一節，應屬可信。故原告於買受該八件物品之同日與該公司訂立「委託
    寄賣書」契約，使原告取得該八件物品之間接占有以代交付，即有上述善意取得
    規定之適用，原告因而取得該八件物品之動產所有權。另編號九之物自始即為原
    告所有，已如上述。
七、訴外人葆笙有限公司與被告間代物清償之約定，雖因原告善意取得如附表所示一
    至八之物品，而就該件物品成為給付不能，依法葆笙有限公司應對被告負債務不
    履行責任，故被告縱主張民法第三百四十九條規定之抗辯，亦僅得對葆笙有限公
    司主張，而不得對抗善意取得之原告。另原告善意取得之時間，係與葆笙有限公
    司訂立間接占有契約之八十七年十二月二十四日，已如上述，在被告查封系爭標
    的物之八十八年五月二十日之前，故亦無強制執行法第五十一條之適用。被告此
    二抗辯，尚非可採。從而原告本於所有權提起本訴，為如主文第一項所示之請求
    ，即無不合，應予准許。
八、本件事證已臻明確，兩造其餘攻擊防禦方法及所提證據已予審究，核與判決結果
    不生影響，不再一一論列，併此敘明。
九、結論：原告之訴為有理由，依民事訴訟法第七十八條，判決如主文。
中      華      民      國    八十九    年      二      月     十八     日
                                  臺灣苗栗地方法院民事庭
~B法      官  林念祖
附表：
編號    物品名稱      本院八十八年度執字第一六四四號執行事件查封編號
一、    檜木桌                           Ｇ二
二、    檜木桌                           Ｇ一
三、    櫸木桌                           Ｇ三
四、    櫸木桌                           Ｂ二一○
五、    香杉桌                           Ｄ一
六、    紅豆杉桌                         Ａ五六
七、    紅豆杉桌                         Ｄ四
八、    紅豆杉桌                         Ａ五三
九、    紅豆杉財神                       Ａ一七
右為正本係照原本作成。
如對本判決上訴，須於判決送達後廿日內向本院提出上訴狀（須按他造當事人之人數
附繕本，並繳納上訴費用，另附送達郵資三百四十元）。
~B法院書記官  邱鴻志
中      華      民      國    八十九    年      二      月     十八     日


司法院資訊處製作；財團法人民間司法改革基金會備份。
